【裁判字號】    92,交易,7
【裁判日期】    920908
【裁判案由】    過失傷害
【裁判全文】
臺灣臺南地方法院刑事判決                            九十二年度交易字第七號
    公  訴  人  臺灣台南地方法院檢察署檢察官
    被      告  甲○○
    選任辯護人  郭國益
右列被告因過失傷害案件，經檢察官聲請簡易判決處刑（九十一年度偵字第七四四號
），本院新市簡易庭認不宜以簡易程序審理，簽移本院交通法庭，改以通常程序審理
，判決如左：
    主  文
甲○○無罪。
    理  由
一、聲請簡易判決處刑意旨略以：被告甲○○於民國九十年六月二十七日下午三時許
    ，在臺南縣永康市○○里○○○路三一七巷十六號前之無名巷道，駕駛堆高機由
    「佳大世界股份有限公司」北邊廠房，應注意起步前，應顯示方向燈，注意前後
    左、右有無障礙或車輛行人，並應讓行進中之車輛行人優先通行，而依當時情形
    ，客觀上並無不能注意之情事，竟疏未注意，由北往南，貿然起步，欲橫越道路
    至南邊廠房，適有告訴人丙○○駕駛車牌號碼ＬＺＩ─九七三號重型機車，沿中
    正北路三一七巷十六號之無名巷道由西往東方向行駛，亦疏未注意行經狹路，應
    減速慢行，作隨時停車之準備，及汽車行駛時，駕駛人應注意車前狀況，並隨時
    採取必要之安全措施，而依當時情形，客觀上並無不能注意之情事，致見狀避煞
    不及，與被告堆高機發生碰撞，告訴人丙○○受有左股骨上粉碎性骨折、左臏骨
    骨折及顏面撕裂傷等多處傷害。因認被告涉有刑法第二百八十四條第一項前段之
    傷害罪嫌云云。
二、按犯罪事實應依證據認定之，無證據不得推定其犯罪事實，又不能證明被告犯罪
    者，應諭知無罪之判決，刑事訴訟法第一百五十四條、第三百零一條第一項前段
    分別定有明文。又所謂認定犯罪事實之證據，係指足以認定被告確有犯罪行為之
    積極證據而言，如未發現相當證據，或證據不足以證明，自不能以推測或擬制之
    方法，以為裁判基礎。且刑事訴訟上證明之資料，無論其為直接證據或間接證據
    ，均須達於通常一般人均不致於有所懷疑，而得確信其為真實之程度，始得據為
    有罪之認定，若其關於被告是否犯罪之證明未能達此程度，而有合理性懷疑之存
    在，致使法院無從形成有罪之確信，根據「罪證有疑，利於被告」之證據法則，
    即不得遽為不利被告之認定，其以情況證據（即間接證據）斷罪時，尤須基於該
    證據在直接關係上所可證明之他項情況事實，本乎推理作用足以確證被告有罪，
    方為合法，不得徒憑主觀上之推想，將一般經驗上有利被告之其他合理情況逕予
    排除（最高法院七十六年臺上字第四九八六號、三十二年度上字六七號判例意旨
    參照）。
三、公訴人認被告涉有過失傷害行為，無非係以告訴人之指訴、臺南縣警察局道路交
    通事故調查報告表、奇美醫學中心診斷證明書、現場照片、臺灣省台南區車輛行
    車事故鑑定委員會及臺灣省車輛行車事故覆議委員會鑑意見書為據。訊據被告固
    不否認發生碰撞車禍，致告訴人受傷之事實，惟堅決否認有何過失，辯稱見道路
    兩旁無車，並經同事確認後，始緩慢前進，遭告訴人超速追撞，自己並無過失云
    云。經查：
（一）按刑法上之過失者，係指行為人按其情節應注意，並能注意而不注意，或行為
      人對於構成要件事實，雖預見其發生而確信其不發生者而言，刑法第十四條定
      有明文，是刑法上過失行為之成立，應以行為人對該過失行為所生之構成要件
      結果、因果歷程有客觀之預見可能性及主觀預見可能性，且行為人基於此預見
      之可能性，而有違反客觀上之注意義務而致構成要件事實發生者，始足當之。
      又按汽車駕駛人可信賴其他參與交通之對方亦能遵守交通規則，同時為必要之
      注意，謹慎採取適當之行動，而對於不可預知之他方參予交通者之違規行為，
      並無預防之義務（最高法院七十四年臺上字第四二一九號判例意旨參照）。換
      言之，汽車駕駛人，因可信賴其他參與交通之對方亦能遵守交通規則，且衡諸
      日常生活經驗及一般合理駕駛人之注意能力，已為必要之注意，並已採取適當
      之措施，或縱未採取適當之措施，仍無法避免交通事故之發生時，該汽車駕駛
      人對於信賴對方亦能遵守交通規則乃竟違規之行為，自無預防之義務，難謂該
      汽車駕駛人即有能注意而不注意之過失，而令負過失之責任（最高法院九十年
      度台上字第二四○○號判決意旨參照）。是依交通安全規則所訂立之本旨，乃
      繫之於交通路權優先之概念，亦即關於他人違規行為所導致之危險，僅就【可
      預見，且有充足時間可採取適當之措施】以避免結果之發生時，負其責任，對
      於他人突發不可知之違規行為並無防止之義務。又刑法上之過失犯，以行為人
      對於犯罪結果之發生按其情節應注意，並能注意，而不注意者，始克相當；若
      事出突然，依當時情形，不能注意時，縱有結果發生，仍不得令負過失責任（
      最高法院八十七年度台非字第三三七號判決意旨參照）。
（二）本件肇事地點於臺南縣永康市○○○路三一七巷十六號前之無標線、無快慢車
      道劃分、寬度僅有三．七公尺之狹窄道路上、速限時速二十公里、佳大世界股
      份有限公司因該無名巷道劃分為南、北二廠房、其中南廠廠房出入口處設有反
      射鏡、被告所駕堆高機車頭朝北、告訴人之車輛於肇事現場留有七．五公尺之
      煞車痕等情，有臺南縣道路交通事故調查報告表一紙載明可考，並有事故現場
      蒐證照片九幀（六幀於警卷、三幀於本院審理卷）附卷可憑。被告駕車之行向
      為由北往南方向，告訴人之行向為由西往東方向，二車於前開佳大世界股份有
      限公司南、北廠出入口前發生碰撞，告訴人丙○○因此車禍受有前揭傷害，有
      前開奇美醫院診斷證明書一紙在卷可資佐證，並據告訴人指訴、被告自承在卷
      ，是告訴人確因本件車禍受有傷害一情，應無疑義。次按證人即現場車禍目擊
      者乙○○，亦就當時站在公司北側廠房出口邊之警室旁，確認道路（無名巷
      ）兩旁並無往來車輛後，對被告表示無車、快速通過等語後，被告駕車通過之
      際，告訴人突然騎機車快速過來，發現堆高機而發出「啊」之聲音後，二車發
      生碰撞一情，於本院審理時，具結證稱甚詳（參見本院九十二年三月十七日審
      理筆錄），告訴人對此亦未否認。再者，依前開現場照片，世界佳大股份有限
      公司之廠房因該無名巷而劃分為南、北二廠房，南廠廠房門口並設有反射鏡，
      緊鄰道路旁之廠房圍牆與告訴人機車幾乎等高，又堆高機亦高出圍牆甚多，足
      認告訴人不論是在距肇事地點之遠處或近處，於駕駛機車行進間，均可輕易發
      覺被告所駕駛之堆高機，應可認定。此外，肇事地點速限為時速二十公里，業
      如前述，而告訴人於本院審理時亦自承其經常駕車行經肇事地點，知悉該處是
      一工廠門口、肇事當時以時速三十五公里以上之速度超速行駛等情（參見本院
      九十二年三月十七日審理筆錄）。按汽車行駛時，駕駛人應注意車前狀況，並
      隨時採取必要之安全措施；又行車速度，依標誌或標線之規定，行經狹路時，
      應減速慢行，作隨時停車之準備，道路交通安全規則第九十四條第三項及第九
      十三條第一項第三款分別定有明文，參酌前開證人證詞及現場事證，審酌告訴
      人經常駕車行經該處，明知該處是一工廠出入口、平日均可能有人車出入之車
      前狀況，道路僅有三．七公尺寬、可以輕易發覺高於圍牆甚多之堆高機，未採
      取減速慢行，隨時採取停車準備之安全措施，竟仍超速行駛，致發生本件車禍
      等情，足認告訴人之駕駛行為具有相當之可非難性。
（三）其次本件車禍事故應再審究者，則為被告【是否可預見，且有充足時間可採取
      適當之措施】。而查，被告自警訊、偵查中至本院審理時，均一再供稱因車身
      過長（包括車前兩支堆高器），經同事指揮、確認道路兩邊無車後，始駕車前
      進、於駕車行進中，突然遭告訴人駕車自右後方撞擊等語。按本件車禍，二車
      撞擊之處，分別位於告訴人之機車車頭左側，及被告堆高機之右側後輪附近，
      審酌堆高機右側後輪附近，顯非被告兩眼平視可得注意之範圍，此外，被告所
      駕駛之堆高車，最高時速亦僅能達到時速二十五公里一情，亦據臺南縣警察局
      永康分局九十二年一月二十八日永警刑字第０九二０００四九五八號函一紙在
      卷可憑，足認被告所駕駛之堆高機速度不可能過快。按被告當時係駕駛速度緩
      慢之堆高機，穿越路口前，除觀看道路兩旁有無行進車輛外，並經同事指揮，
      而往前行駛，而一般人行駛汽車，所注意者為自已車前之行駛路況，該處雖係
      一路口，固應禮讓行進中之行人、車輛優缺行走，惟難期待駕駛人必須隨時注
      意其左、右兩側後方，況告訴人係突然自右後方高速發生碰撞，衡情被告於緩
      慢行進間，根本應無法預見告訴人會未待被告車輛完全通過後即駛至，其至發
      生碰撞，被告根本無法預見突自其車輛右側後輪處告訴人突然接近之狀況，實
      無未暫停讓行進中之車輛之情形。
（四）另參以道路交通事故調查報告表上，被告所駕堆高機後輪距北廠門口約一．四
      公尺長，前輪則距南廠出入口旁水溝約０．二公尺（北廠圍牆至水溝長三．七
      公尺扣除北廠圍牆至堆高機後輪距離一．四公尺及堆高機前、後輪距離二．一
      公尺），已極接近南廠廠房，若再佐以被告於警訊及本院審理時均供稱其當時
      時速很慢、時速約五公里等語（參見警詢筆錄），則若以被告駕駛當時為時速
      五公里，平均每一秒前進距離約為一點三九公尺之情況來看，被告於行駛中，
      縱使驟然看見告訴人突然自右駛來，亦無充足時間可採取適當之措施，何況告
      訴人係自被告所駕車輛右側高速駛來之情。又被告既然無法預見告訴人會在該
      處高速接近，且又無充足時間可採取適當之措施，因而實不能苛責被告未暫停
      讓行進中之車輛，有違反道路交通安全規則第一百二十五條第一項第二款或公
      訴人所指之第八十九條第六款之規定，而遽論被告有疏失之刑責。
（五）又本件肇事事故雖經檢察官送請臺灣省台南區車輛行車事故鑑定委員會及臺灣
      省車輛行車事故覆議委員會鑑定，鑑定結果為：「一、甲○○駕駛堆高機，起
      駛穿越道路未注意左右來車，為肇事主因。二、丙○○駕駛重機車，行經狹路
      未減速慢行，未注意車前狀況，為肇事次因」，有各該委員會鑑定意見書各一
      份可參，惟上開依據既已經本院闡明被告未有上開違規駕駛行為，已如前述（
      見理由第三項第三、四款），本件車禍，被告所駕車輛撞擊點在右側後方，已
      如前述，參酌前段理由中所述被告車速不可能過快，及碰撞處均非被告兩眼平
      視可得注意之處，且鑑定意見未參酌告訴人超速行駛等情，以此認定被告未暫
      停讓行進車輛優先通行，顯有未洽，鑑定意見書顯有不完備之處，且鑑定報告
      僅為形成法院心證之資料，對於法院並無拘束力，故待證事項雖經鑑定，法院
      仍應本於職權予以調查，以期發現事實之真相，不得僅以鑑定報告為判決之唯
      一依據（最高法院五十七年度台上字第三三九九號判例參照）。是前開認定被
      告有肇事因素之鑑定意見既存有疑義，自不足為被告不利事證。
四、末按被告未請領臨時通行證，即駕駛非屬汽車範圍之動力機械─堆高機，固有違
    反道路交通管理處罰條例第三十二條之規定，然其既駕駛車輛上路行駛，為維護
    交通秩序及用路安全，仍應遵守道路交通安全規則，已如前述。惟綜上所述，本
    件被告係在未劃有標線之狹窄道路，駕駛速度緩慢之堆高機欲穿越該道路，經同
    事指揮而緩慢往前行駛，應可信賴告訴人亦能遵守交通規則，同時為必要之注意
    ，其對於告訴人在他車行進間，未待行進中之車輛完全通過後即超速行駛，侵犯
    他人用路權之突如駛來之違規行為，並無預防之義務，況被告本身並未有何超速
    行為，此業據被告於警訊及本院審理中供述明確，應認被告就本件車禍之發生已
    盡相當的注意義務，並無過失之情事，是被告所辯，係告訴人突如其來自右後撞
    擊，其無法預防等情，自非虛妄，應堪採信，此外，復查無其他積極證據足認被
    告涉有過失傷害罪嫌，是公訴人認被告有過失傷害之犯行，尚屬不能證明，根據
    「罪證有疑，有利被告」之證據法則，自應依法為無罪諭知，以示平允。
據上論斷，應依刑事訴訟法第四百五十二條、第三百零一條第一項，判決如主文
中      華      民      國      九十二      年      九      月    八    日
                              臺灣臺南地方法院交通法庭
                                      法  官  洪士傑
右正本證明與原本無異。
如不服本判決應於送達後十日內向本院提出上訴狀。
                                      書記官  陳金堂
中      華      民      國      九十二      年      九      月    八    日


司法院資訊處製作；財團法人民間司法改革基金會備份。
